【裁判字號】    98,訴緝,111
【裁判日期】    990129
【裁判案由】    強盜
【裁判全文】
臺灣桃園地方法院刑事判決             98年度訴緝字第111號
公  訴  人  臺灣桃園地方法院檢察署檢察官
被      告  乙○○
指定辯護人  本院公設辯護人林銘宏
上列被告因強盜等案件，經檢察官提起公訴（90年度偵字第1151
1 號、90年度偵字第16955 號、90年度偵字第18859 號、91年度
偵字第3256號、91年度偵字第3257號、91年度偵字第5207號90年
度偵字第16955 號），本院判決如下︰
    主  文
乙○○無罪。
    理  由
一、公訴意旨略以：被告乙○○係址設桃園縣中壢市○○○路○
    段314 號國信財務管理顧問股份有限公司（下稱國信公司）
    之職員，竟與該公司之經營者劉國清（另經本院以97年度訴
    緝字第127 號判決無罪確定）及同事姚威帆、呂昱慶（原名
    呂建儒）（以上2 人均通緝中）、呂美和、宋榮盛、孫晉鼎
    、林信源、嚴百忍、張群治（原名張維鳴）、鄧光廷（以上
    7 人分別經本院以91年度訴字第649 號、臺灣高等法院以92
    年度上訴字第4172號判決無罪或不另為無罪之諭知確定）、
    廖英傑（另經本院以95年度訴緝字第122 號判決無罪、臺灣
    高等法院以96年度上訴字第2047號上訴駁回確定）等人，共
    同意圖為自己不法所有，基於強盜之概括犯意聯絡，於民國
    90年1 月間，以購車為由，要求經營汽車商行之甲○○（起
    訴書誤載為李忠恕）提供車輛試乘，待甲○○駕駛車牌號碼
    U4- 8756號自用小客車前往國信公司，劉國清等人即以分持
    木棍及疑似槍械物品圍住甲○○之脅迫手段，至使甲○○不
    能抗拒，而強盜該小客車；又於同年3 、4 月間，再以脅迫
    手段要求甲○○至國信公司解決上開小客車之貸款事宜，而
    以同一方法，至使甲○○不能抗拒，先後強盜甲○○所駕駛
    之車牌號碼U4-8825 、5M-2041 、U4-8852 號等自用小客車
    。因認被告乙○○涉犯刑法第328 條之強盜罪嫌云云。
二、按犯罪事實應依證據認定之，無證據不得認定犯罪事實。又
    不能證明被告犯罪者，應諭知無罪之判決，刑事訴訟法第15
    4 條第2 項、第301 條第1 項分別定有明文。又事實之認定
    ，應憑證據，如未能發現相當證據，或證據不足以證明，自
    不能以推測或擬制之方法，為裁判基礎（最高法院40年臺上
    字第86號判例意旨參照）；再告訴人之告訴，本以使被告受
    刑事訴追為目的，故其陳述是否與事實相符，自應調查其他
    證據，以資審認，苟其所為攻擊之詞，尚有瑕疵，則在此瑕
    疵未予究明以前，即不能遽採為斷罪之基礎（最高法院69年
    臺上字第1531號判例參照）；再認定不利於被告之事實，須
    依積極證據，苟積極證據不足為不利於被告事實之認定時，
    即應為有利於被告之認定，更不必有何有利之證據（最高法
    院30年上字第816 號判例）。
三、本件公訴人認被告乙○○涉有上開強盜犯嫌，無非係以告訴
    人甲○○之指訴，並有贓物領據等資料附卷，佐以告訴人甲
    ○○與被告乙○○等人並無熟識及嫌隙，當無誣陷之理為其
    論據。訊據被告乙○○雖坦承其曾為國信公司之員工，惟堅
    決否認有何強盜犯行，辯稱：伊係於90年8 月初才加入國信
    公司，案發當時即90年1 月至4 月期間，伊尚未進入國信公
    司任職，伊不認識甲○○，也未曾見過甲○○等語。經查：
(一)、告訴人甲○○雖指證被告乙○○等人涉有強盜犯嫌，並經檢
    察官引為起訴之主要依據，然就被告乙○○等人如何施以強
    暴、脅迫而強取上開車輛之時間、地點、過程、參與人數，
    一再矛盾，前後捍格，所證顯有重大瑕疵，不足據為不利被
    告乙○○之認定。茲將甲○○各次說詞，羅列如下：
  1.告訴人甲○○於90年10月5日、90年10月22日警詢時指稱：
  (1)伊以前是經營中古汽車買賣，劉國清欲買一部賓士320 但無
    法辦貸款，劉國清即以此為由，要伊交一部賓士車給他並約
    伊到臺北縣三重市○○路之頂好超市前碰面，伊即開一部車
    牌號碼U4-8756 號賓士車與劉國清碰面，當時他帶了綽號「
    小吳」之男子及其手下小弟一起去，劉國清和小吳坐上車後
    就從腰際拿出90手槍要伊下車，由小吳接手將車開走。
  (2)90年3 月27日劉國清又打電話表示說他找到人可以辦貸款，
    要伊到桃園縣中壢市○○○路○ 段314 號國信公司商談，並
    且會將上開車牌號碼U4-8756 號汽車返還，伊依約前往，到
    了以後他就叫7 、8 名小弟圍住伊，又掏出手槍押住伊，由
    一位小弟將伊所駕駛之車牌號碼U4-8825 號黑色賓士車鑰匙
    強行搶走並將該車開走後，才放伊走。
  (3)90年4 月初，劉國清又打電話表示車子貸款辦不下來就算了
    ，他不買車了要將上開2 部車返還，要伊自己到桃園縣中壢
    市○○○路之國鼎汽車商行取車，伊到現場後，劉國清即恐
    嚇說要左手還是右手，並叫6 、7 名小弟架住伊雙手，再由
    其中1 名小弟將伊開去之車牌號碼為5M-2041 號汽車強行開
    走，當時劉國清有警告伊不准報警，否則會馬上叫小弟開槍
    打死伊，伊因此害怕不敢報案。
  (4)伊遭劉國清搶走上開車輛後，心有不甘，就透過朋友介紹由
    一綽號「金剛」之男子出面與劉國清約在桃園縣楊梅鎮○○
    路之兆雲財務管理公司（下稱兆雲公司）談判，但劉國清、
    姚威帆不買金剛的帳，說「叫誰來講都沒有用，我有槍最大
    ，道上兄弟都怕我」，並將1 枝長槍（散彈槍）、2 枝90手
    槍拿出來，再叫小弟將伊開去之車牌號碼U4-8852 號轎車強
    行開走。
  (5)警方所查獲之張群治、鄧光廷、乙○○、廖英傑都是劉國清
    、姚威帆小弟，伊遭搶時他們都在場並有出手毆打伊。另呂
    美如是與其他同夥共同押住伊，讓其他人強盜伊汽車云云，
    並指認劉國清、姚威帆、張群治、鄧光廷、乙○○、廖英傑
    、宋榮盛、嚴百忍、林信源、呂建儒、呂美和等人之口卡及
    照片後明確指陳渠等即為強盜伊車輛之人。（各見臺灣桃園
    地方法院檢察署90年度偵字第16955 號偵查卷宗影卷第6 頁
    至第10頁背面、第48頁至第49頁，以下均為影印卷宗之編頁
    號碼）
  2.其旋於90年10月17日檢察官偵訊中改稱：
  (1)90年3 月中旬，伊當時是經營寶聲汽車行，因劉國清要跟伊
    買車，伊駕駛車牌號碼U4-8825 號自小客車到中壢市○○○
    路之國信公司，當時劉國清要求試車，但伊因沒保障所以不
    答應，劉國清就說「車子不管如何一定要留下來，否則就無
    法走出這個大門」，當時有被告張群治、鄧光廷、廖英傑、
    乙○○等7 、8 個人在場，因心裡害怕所以先離開現場。劉
    國清要伊辦理貸款，伊向中國信託申請貸款，銀行不核准，
    伊即打電話告訴他。
  (2)第二次在4 月中旬，劉國清又要伊到上址，並說「無論如何
    要將車子貸款辦出來」，並給伊一星期期限，一星期過後伊
    打電話告知無法辦理貸款，劉國清回稱無論如何要交一部車
    給他，不然伊要給他左手或右手，當時因劉國清有亮出一把
    手槍，伊怕波及家人不敢去報警，後來伊又開車牌號碼5M-2
    041 號去同一個地方，劉國清說要這部車子留下來，再給伊
    一星期時間辦貸款，否則先前交給他的二部車子，包含車牌
    號碼U4 -8825號之車子都要過戶給他，當時張群治、鄧光廷
    、廖英傑、乙○○也在場。
  (3)又過一星期，貸款仍無法辦下來，劉國清又要伊過去找他，
    他說如果不過去，車子就不還，伊即駕駛車牌號碼U4-8852
    號車子到同一地方，到現場時除了劉國清以外還有12人在場
    ，伊到二樓後，廖英傑及張群治各拿一把手槍抵住頭部，押
    伊到劉國清面前，劉國清說「你貸款辦不下來，不想活了，
    再給你最後一次機會，否則車子不還你」，並強把伊開去車
    子留下，要求伊自己坐計程車離開。後來因為車牌號碼5M-2
    041 號之車主江明義託伊賣車，他知道車被押住，要伊負責
    ，伊就結束營業，回去嘉義。
  (4)另外車牌號碼U4-8756 號之汽車，是一名綽號「小葉」約在
    90年1 月份在中壢市○○路一家薑母鴨店介紹伊認識劉國清
    ，伊當時是開車牌號碼U4-8852 號車子過去，劉國清要一綽
    號「小吳」男子拿一把開山刀說要剁下伊手指，並強押伊將
    這部車典當，但因該車車主是伊哥哥（李淂敬）無法典當，
    所以「小吳」拿著開山刀在中原大學附近一間PUB ，要伊在
    3 日內交1 台車，否則該部車牌號碼U4-8852 號車子不會返
    還，並要伊簽立本票及交出身分證，且稱不能報警，否則家
    人會受波及後即將該車開走，當時他手下約有20多人，3 日
    後伊就開車牌號碼U4-8756 號自小客車（客戶託賣）到國信
    公司，換回上開車牌號碼U4-8852 號自小客車，渠等並要伊
    10日後再開1 台賓士車過去，往後才會在3 月中旬開車牌號
    碼U4 -8825號汽車到劉國清公司。（見90年度偵字第16955
    號偵查卷宗影卷第50至53頁）。
  3.又於91年3 月7 日檢察官偵訊中證稱：
    強盜伊之人有張群治、鄧光廷、劉國清、呂建儒、呂美和、
    宋榮盛、姚威帆、嚴百忍、林信源、孫晉鼎等人，而廖英傑
    、乙○○則沒印象，因當時有1 、20人，不能確定，其中車
    牌號碼5M-2041 號、U4-8825 號汽車是孫晉鼎帶人來搶的，
    有拿出槍枝的是劉國清、孫晉鼎、宋榮盛、姚威帆4 人云云
    （見90年度偵字第16955 號偵查卷宗影卷第74頁）。
  4.復於92年4 月18日本院91年度訴字第649 號案件審理時先證
    稱：
  (1)車牌號碼U4-8756 號自小客車是在中原大學那邊被搶，詳細
    時間不記得，大約是在晚上，那天參與的人都是剛剛庭上的
    被告，那是劉國清跟他的手下拿著刀押著伊，說車子鑰匙不
    交給他們就要剁手指，那時伊在開車行，透過劉國清的介紹
    打電話給押伊車子的人，我們約在中原大學，伊到的時候他
    們就直接把伊押走，這是劉國清的手下做的。
  (2)車牌號碼U4-8825 號汽車則是在國信公司那邊被搶，那時因
    劉國清說要跟伊買賓士S320型之汽車，所以伊過去跟他談，
    之前伊有將1 部賓士E200Ｋ的權利車（車主是彭錦松）以10
    萬元賣給劉國清，但因為是貸款車，所以後來被銀行拖回去
    ，這件事劉國清自己知道，但劉國清硬要伊把車子還給他，
    所以要伊去國信公司，強行取走伊開去的車牌號碼U4-8825
    號車子去抵償，那天是孫晉鼎、劉國清這兩個人帶著一些小
    弟押著伊把車子鑰匙給他，當時還有亮槍出來，伊為了保命
    ，所以把車子鑰匙給他。
  (3)第三部車是車牌號碼5M-2041 號車子，是因為劉國清一直要
    買賓士320 型的車子，但是貸款一直辦不下來，他仗著他是
    黑社會有槍，就恐嚇說「中壢有誰不認識我，如果貸款辦不
    下來就自己看著辦」，要伊去赴約，因為伊當時車行剛開，
    不想惹事，所以就去國信公司赴約，但談不攏，劉國清就強
    押伊把車鑰匙及車子（車牌號碼5M-2041 號）拿走，當時在
    場的人有張維鳴、呂美和、宋榮盛、孫晉鼎、鄧光廷（指認
    照片），伊忘記他們當中有幾人拿槍，伊都是跟劉國清談，
    整個過程中其他人都是站在旁邊，除這5 人外，還有其他的
    人在樓下，當時對方在場的人約有13個左右，除了劉國清說
    話之外，孫晉鼎也有說話，伊現在不記得孫晉鼎說什麼，大
    概是恐嚇的意思，伊所指認之5 人當時都有在現場，可以聽
    到伊與劉國清得對話，因為他們有拿著槍，所以才把鑰匙給
    他們。
  (4)第四部車是車牌號碼U4-8852 號車子，是在楊梅的一家財務
    管理公司被搶走，那時候是想要回伊先前被搶走之上開車牌
    號碼U4-8825 號、5M-2041 號的車子，劉國清要伊拿100 萬
    元出來，當時被告張維鳴、呂美和、宋榮盛、孫晉鼎、鄧光
    廷、林信源都有在場，那時候他們是站在門口並沒有說話，
    伊與劉國清、孫晉鼎在裡面談，伊和一個朋友一起去跟他們
    談，劉國清要求100 萬元，伊不同意，他就要伊再把車牌號
    碼U4－8852號車留下來，他說你願意的話就把100 萬元拿來
    ，三部車就還你，當時劉國清腰際有插一把槍，而且他們人
    多，怕會走不出大門，所以才把車子鑰匙留下來離開，伊當
    時是跟朋友一起坐計程車離開。
  (5)第一部車被搶時，那個人說車不留下來要剁手指，第二部車
    被搶時只是把槍亮出來，問說是要命還是要車子，第三部車
    劉國清在電話中說貸款辦不下來，要求精神賠償，如果不賠
    償就試試看，當面談的過程中，劉國清說如果要把車子拿回
    去就要把貸款辦下來，且不時亮槍，第四部車被搶的時候，
    沒有亮槍，也沒有言語間的恐嚇。因為第一部車被搶的時候
    還不知道是劉國清手下做的，是第四部車被搶走後，劉國清
    親口向伊承認才知道云云（見本院91年度訴字第649 號影卷
    三第22至第33頁）。
  5.嗣於92年7 月3 日本院91年度訴字第649 號案件審理時又改
    稱：
  (1)事情的起因是劉國清透過小葉找伊買車，但是因為貸款的問
    題，沒有賣車給劉國清，小葉與伊約在中原大學附近一家泡
    沫紅茶店，伊是開車牌號碼U4-8852 號車子過去，對方約有
    20幾個人把車子扣留下來，並且說要剁伊手指，要伊在1 天
    的時間內交出1 台賓士車，後來就約在三重市○○路○ 段頂
    好超市附近把車牌號碼U4-8756 號交給小葉，伊馬上請拖車
    公司將車子拖回來，但是並沒有找到車子，當時不知道這部
    車是被劉國清手下的人搶走，嚴百忍也沒有參與，是事後才
    知道是被劉國清手下的人搶走。
  (2)第二部車是車號8K-0952 號權利車，是劉國清要買的權利車
    ，後來這部車被歐利克公司拖走，因劉國清說車子裡面有槍
    ，要求伊把槍取回，並要伊再補一部車給他，伊有告知劉國
    清說這是權利車，沒有辦法，但他堅持一定要弄一部車給他
    使用，所以劉國清就叫一個綽號「小葉」的人騙伊去國信公
    司，並且要求伊先把伊開去之車牌號碼U4-8825 號車鑰匙放
    在樓下櫃台，上二樓後有看到劉國清、孫晉鼎、張群治、呂
    美和、鄧光廷，當時劉國清正在擦槍，他一看到伊上樓就將
    槍上膛指著伊的頭，問說「要不要把車子交出來，這個事情
    要怎麼處理」，伊回說沒有辦法，10萬元的權利車就是這個
    樣子，但是他還是把該部車牌號碼U4-8825 號車子留下來。
  (3)後來，劉國清約伊前去國信公司商談取回車牌號碼U4-8825
    號車子的事，先前有以電話聯絡告知劉國清貸款無法辦理，
    劉國清就在電話中說「中壢我最大，沒有人不賣我面子」，
    要伊自己找時間去國信公司跟他們談，並天天打電話恐嚇、
    要伊處理，實在沒辦法所以才開車牌號碼5M-2041 號車過去
    ，在樓下的時候一樣要把鑰匙交給櫃台小弟，但當天劉國清
    說要取回前開車牌號碼U4-8825 號車子必須在1 個月內幫他
    辦理1 輛全新的賓士S320型賓士車交給他使用，並說「如果
    賓士車辦不下來，你也不用想活了，除非要給我200 萬元，
    才可以拿回8825這部車」，之後他就開車載伊去楊梅埔心的
    某一住家，之後又開到中豐路的大大車行，在去大大車行的
    路途中，劉國清要伊趕快把事情處理好，然後將放在車上的
    槍拿出來，當時是劉國清開車，孫晉鼎坐在旁邊，劉國清跟
    孫晉鼎都有把槍拿出來，劉國清還說「如果這些槍不夠看，
    車後面還有一把長槍」，再將伊帶到國信公司附近，一直不
    讓伊離開，後來可以離開的時候有問劉國清：「我開來之5M
    -2041 號車子要跟誰取回？」，劉國清說「你還想把車開走
    ？」，當時被告等人都有在場，總共約有20幾個人在場，因
    為他們都有拿槍出來，所以很害怕也不敢講什麼就先離開。
  (4)後來有找竹聯幫綽號「金剛」之人出面想把車子取回，當天
    伊與綽號「金剛」之人一起開車牌號碼U4-8852 號車子到楊
    梅某一財務公司，現場約有40幾個人在場（包含本案被告在
    內），但是後來綽號「金剛」之人與劉國清合作，由綽號「
    金剛」之人派小弟開走車牌號碼U4-8852 號車子交給劉國清
    ，並且對伊說如果不把賓士車貸款貸下來或拿出200 萬元贖
    車，該部車牌號碼U4-8852 號車就要交給劉國清使用，當時
    劉國清也在場，劉國清也有講類似的話，後來就有到派出所
    報案。車牌號碼U4-8852 號、U4-8825 號、5M-2041 號這幾
    部車被搶時，被告張群治、呂美和、嚴百忍、宋榮盛、孫晉
    鼎、鄧光廷、林信源都有在場。當時拿槍的人是劉國清和孫
    晉鼎，其他小弟拿刀跟棒棍的比較多，伊均是與劉國清商談
    ，孫晉鼎只是劉國清身邊的一個小跟班云云（見本院91年度
    訴字第649 號影卷四第5 至8 頁）。
(二)、綜合告訴人甲○○上揭警詢、偵訊及本院91年度訴字第649
    號案件審理時之證述，告訴人甲○○就被告乙○○及同案被
    告等人如何施以強暴脅迫之方式至其不可抗拒而交付前開4
    部車輛（即車牌號碼U4-8756 、U4-8825 、5M-2041 、U4-8
    852 號自小客車）之過程、其交付車輛之原因、先後次序、
    地點、在場人數等，先後不一其詞，已有瑕疵可指。況告訴
    人甲○○就被告乙○○是否有參與本案犯行，初於警詢時指
    稱：被告乙○○是劉國清小弟，遭搶時，有在場並出手毆打
    云云，並於90年10月7 日檢察官偵訊時指稱：90年3 月中旬
    、4 月中旬，伊車牌號碼U4-8825 、5M-2041 號自小客車遭
    搶時，被告乙○○有在場云云，旋於91年3 月7 日檢察官偵
    查中改稱：廖英傑、乙○○則沒印象等語，且於本院91年度
    訴字第649 號案件審理時之證述，則均未提及被告乙○○有
    參與強盜其前開車輛之犯行，則自難徒憑告訴人甲○○上開
    有瑕疵之指訴，即遽為不利於被告乙○○之認定。
(三)、又車牌號碼5M-2041 號自用小客車，乃原車主江明峰於89年
    12月30日領牌，於90年1 月3 日設定動產擔保予債權人匯豐
    汽車股份有限公司，並於90年10月18日經法院強制執行，由
    江明峰點交予債權人匯豐汽車股份有限公司等節，有該車之
    車籍資料查詢表、臺灣臺南地方法院90年10月18日90南院鵬
    執速字第21525 號函、汽車新領牌照登記書各1 份在卷可稽
    （見本院91年度訴字第649 號影卷三第9 頁至第11頁），足
    認上開車輛經法院強制執行，由原車主江明峰點交予債權人
    匯豐汽車股份有限公司，益見告訴人甲○○指稱：除車牌號
    碼U4-8852 號自用小客車被查獲外，另3 部遭搶車輛，尚未
    追回云云（見90年度偵字第16955 號偵查卷宗影卷第48頁背
    面），與事實不符，而不足採信。
(四)、再者，甲○○如確有於90年1 月間遭被告乙○○及同案被告
    等人強盜其車輛，何以未即報案處理，且仍一再交付車輛予
    劉國清，直至90年5 月份，始由其父李雲炳就車牌號碼U4-
    8852、U4-8825號2 部車，至苗栗縣警察局大湖分局坪林派
    出所備案，此顯與情理不合（見本院91年度訴字第649 號影
    卷四第18頁至第20頁，卷附苗栗縣警察局大湖分局92年7 月
    28日湖警刑字第0920021053號函及其附件受理各類案件紀錄
    表），另參以前開卷附苗栗縣警察局大湖分局函文載明：「
    本分局坪林所分別於90年5 月27日及同年6 月3 日受理轄區
    居民李雲炳報案，稱其子甲○○因作買賣車輛生意與顧客發
    生糾紛，為顧客扣留車牌號碼U4-8825 號賓士牌自小客車、
    U4 -8852裕隆牌自小客車（車主為報案人李雲炳之長子李淂
    敬所有），唯恐被顧客犯案使用，向本分局坪林所報案備查
    ，經本分局坪林所婉轉請報案人李雲炳依法提出法律訴訟。
    」等語，且上開函文所附之受理各類案件紀錄表，亦僅記載
    ：「因為做買賣車輛，發生糾紛，被顧客暫時抵用」等語（
    見本院91年度訴字第649 號影卷四第18頁至第20頁），足認
    告訴人甲○○確係因車輛買賣而與顧客發生糾紛，而交付上
    開車輛予顧客使用，更見告訴人甲○○上開之指訴與事實不
    符。
(五)、又告訴人甲○○所出具之贓物領據，乃因告訴人甲○○報案
    其遭強盜，經警方查獲同案被告張群治駕駛告訴人甲○○所
    有之車輛後，將該車交由告訴人甲○○領回之行政上程序，
    尚不足以認定上開車輛係遭被告乙○○等人所強盜。
四、綜上所述，告訴人甲○○所為證詞，前後矛盾，且有諸多與
    情理及客觀事證不符之處，自難認上開4 部車輛係遭被告乙
    ○○等人所強盜，兼之甲○○就本案被告乙○○是否有參與
    所稱4 次「強盜」車輛之行為，亦有不同說法，實難以其有
    瑕疵之證詞，據為不利被告乙○○之認定。公訴人所提證據
    ，尚難證明被告乙○○涉有強盜犯行，被告乙○○罪嫌即有
    不足，既乏積極證據可證明被告犯行，即應為有利被告乙○
    ○之認定，揆諸前揭法律規定，應為被告乙○○無罪之諭知
    。
五、本件被告乙○○經合法傳喚無正當理由不到庭，本院認本件
    係應諭知無罪之案件，爰依刑事訴訟法第306 條之規定，不
    待其陳述逕行一造辯論而為判決。
據上論斷，應依刑事訴訟法第301 條第1 項、第306 條，判決如
主文。
本案經檢察官蔡正傑到庭執行職務
中    華    民    國    99    年    1     月    29    日
                      臺灣桃園地方法院刑事第四庭
                          審判長法  官  袁雪華
                                法  官  林宜靜
                                法  官  張宇葭
以上正本證明與原本無異。
如不服本判決，應於判決送達後10日內，向本院提出上訴狀。
                                書記官  高  平
中    華    民    國    99    年    2     月    1     日

司法院資訊處製作；財團法人民間司法改革基金會備份。
